【裁判字號】    97,家上更(一),5
【裁判日期】    971203
【裁判案由】    離婚
【裁判全文】
臺灣高等法院臺中分院民事判決  97年度家上更(一)字第5號
上  訴  人  甲○○
被  上訴人  乙○○
上列當事人間請求離婚事件，上訴人對於民國96年11月21日臺灣
臺中地方法院96年度婚字第789號第一審判決提起上訴，經最高
法院第一次發回更審，本院於97年11月19日言詞辯論終結，判決
如下：
    主  文
原判決廢棄。
被上訴人在第一審之訴駁回。
第一、二審及發回前第三審訴訟費用由被上訴人負擔。
    事實及理由
一、本件被上訴人起訴主張：兩造於民國（下同）75年11月29日
    結婚，婚後上訴人經常懷疑伊在外與人私通，並查探伊去處
    及來電，兩造因此時常發生爭吵，95年2月間，伊無意間看
    到上訴人手機存有許多女人裸照，雙方因此爭執不休，同年
    6月4日下午七時許，兩造復因前揭事由發生爭吵，上訴人即
    以手掐住伊脖子，並將伊壓在地上，致伊受有頸部挫傷之傷
    害；同年11月15日伊所有自小客車因送廠維修，於取車時經
    維修廠人員告知，車內裝設有衛星定位及監聽系統（內裝有
    行動電話及門號，必須配合使用），乃懷疑遭他人裝置衛星
    定位追蹤器及竊聽器，遂報警處理，嗣經警方調查後，始悉
    係上訴人於94年2月間所裝設，其中內裝之行動電話使用費
    用之帳單，則轉寄至上訴人友人家中，伊長期遭受上訴人監
    控行蹤及竊聽，令人心寒，無法再與上訴人共同生活，對兩
    造婚姻亦不再抱有任何期待，兩造婚姻已生重大裂痕，在客
    觀上已達難以繼續維持或回復婚姻之望，上開行為係可歸責
    於上訴人，爰依民法第1052條第2項規定請求准予離婚等語
    。
二、經原審及本院前審為上訴人敗訴之判決，並經最高法院廢棄
    發回，被上訴人於本院聲明：駁回上訴。併補充陳稱：96年
    12月22日中午，被上訴人係與訴外人陳信榕在台中市新天地
    餐廳用餐，餐後被上訴人因身體不適，想先休息待好轉再回
    家，遂由陳信榕開車送被上訴人至台中市倍莘雅汽車旅館休
    息，而陳信榕因不放心被上訴人單獨至汽車旅館休息，恐生
    意外，故陪同被上訴人；惟上訴人派人跟蹤被上訴人至汽車
    旅館，於當天下午二時三十分許，會同警員至上開汽車旅館
    並告訴被上訴人及陳信榕妨害家庭，該案為臺灣臺中地方法
    院檢察署以97年度偵續字第273號不起訴處分偵結。上訴人
    因懷疑被上訴人在外與他人私通，請徵信社追查被上訴人之
    行蹤、及與他人來往情形，並以訴訟誣陷被上訴人，致被上
    訴人有難以忍受之痛苦，且兩造間因裝置衛星定位系統之事
    ，夫妻間互信、體諒之心已喪失殆盡，又上訴人於二個月前
    離家，亦拒絕與伊溝通，顯無心維持婚姻，任何人處於被上
    訴人之地位時，均無法期待繼續共同生活；依社會一般通念
    ，上訴人之行為實足以破壞夫妻間之信任及情誼，而難以繼
    續維持兩造間之婚姻關係，顯有難以維持婚姻之重大事由等
    語。
三、上訴人則辯稱：
    （一）兩造於83年間獨資以家屬成員向經濟部登記成立「翔
          賀旅行社有限公司」，以被上訴人為公司負責人，上
          訴人則擔任公司庶務工作，嗣後所得購得房屋二間、
          動產、自用小客車、現金均登記被上訴人名下，或由
          其掌管，有行車執照、臺中商業銀行帳戶明細、華南
          銀行活期存款存摺明細、以及不動產土地登記謄本可
          証。倘若兩造間沒有互信之基礎，上訴人豈可能將家
          庭經濟理財事宜全權交由被上訴人掌管？是兩造夫妻
          間並無互相猜疑致婚姻無法維持之情形。
    （二）迨94年1月間上訴人發覺被上訴人對上訴人異常冷漠
          ，常藉家庭小事而起勃谿，上訴人心生納悶，懷疑被
          上訴人是否有外遇，基於保護自己夫妻間應有之權益
          即有查悉被上訴人行蹤之必要，爰於94年2月間於被
          上訴人使用之小客車裝置「衛星定位追蹤器」。嗣至
          95年11月15日被上訴人將自用小客車送廠維修時即為
          維修人員告知，但因當時尚未獲有被上訴人與人通姦
          行為之確實証據，上訴人為免傷夫妻感情，不便據實
          說明。本件第一審判決後，即於96年12月22日查獲上
          訴人與訴外人陳信榕相偕至台中市○○路○段151號「
          蓓蒂雅汽車旅館」第309號房內發生性行為，經報警
          查獲，雖台灣台中地方法院檢察署檢察官以97年度偵
          字第2853號不起訴處分，但經再議後發回續行偵查中
          。
    （三）況上訴人報警偕台中市四平派出所警員至被上訴人投
          宿之汽車旅館時，其床上極為凌亂，有睡過之痕跡。
          被上訴人等拖延15分鐘後始開門，但頭髮散亂，被上
          訴人復伏身取鞋而未穿，房間內之垃圾筒中扣得衛生
          紙團一丸、保險套空盒一個，被上訴人於警訊中亦僅
          辯稱伊離婚了，顯默認通姦行為。依上開証據，足認
          被上訴人與陳信榕間有通姦之事實。是上訴人並非無
          故於被上訴人車內裝置衛星定位追蹤器。
    （四）伊於95年6月4日確與被上訴人發生爭執，惟並未以手
          掐住其脖子，並將其壓在地上毆打成傷。縱其有受傷
          之證明，亦不能證明係上訴人所毆打導致。至伊暫時
          離家，係因伊工作三年均未領到薪水，被上訴人幫伊
          支付刷卡費用係伊帶團出國之費用，非伊個人之開銷
          。併聲明：
    （一）原判決廢棄。
    （二）被上訴人在第一審之訴駁回。
    （三）訴訟費用由被上訴人負擔。
四、本件兩造婚姻關係存續中，上訴人於94年2月間在被上訴人
    所使用之自小客車上裝設衛星定位追蹤器及監聽器，另被上
    訴人於96年12月22日中午與訴外人陳信榕投宿於台中市倍莘
    雅汽車旅館，於當日下午二時三十分許，為上訴人會同警員
    至上開汽車旅館查獲，並扣得衛生紙一團、保險套空盒一個
    等情。為兩造所不爭執，復有台灣台中地方法院檢察署檢察
    官97年度偵續字第273號及96年度偵字第9161號不起訴處分
    書附卷足稽（見原審卷第32至34頁、本院卷第33至37頁）。
    而被上訴人與訴外人陳信榕被告訴妨害家庭案件，固經檢察
    官為不起訴之處分，惟其不起訴之理由，無非以查扣之保險
    套空盒，是否被上訴人及訴外人陳信榕所有及是否經陳信榕
    使用未明？查扣之一團衛生紙經送鑑驗結果，未發現可疑精
    液斑，汽車旅館房內之床舖凌亂之痕跡無法遽以認定兩人間
    有性行為等而認定被上訴人與訴外人陳信榕間無通姦行為。
    然本件被上訴人係有配偶之人，其與訴外人陳信榕至汽車旅
    館投宿同一房間內，不僅有悖於社會禮儀、常規及習俗，亦
    不能謂無啟人疑竇之處。再參以被上訴人亦自承陳信榕係其
    好友，為台中縣政府職員，因伊標得台中縣政府國外考察案
    件等語；對上訴人稱被上訴人與陳信榕自93年即認識一節復
    不爭執等情以觀（見本院更審前卷第29、30頁）。被上訴人
    自93年起即與訴外人陳信榕交往，其嗣後復同宿汽車旅館，
    應係交情非淺，上訴人辯稱：伊94年2月間裝設衛星定位追
    蹤器乃因被上訴人對其冷漠、常藉家庭小事而起勃谿，心生
    納悶而為等語。自堪採信。是上訴人於94年2月間所為此種
    裝設汽車衛星定位追蹤器之不信任被上訴人之舉，亦係被上
    訴人行為所致。蓋依一般夫妻相處之情況，欲為夫之一方察
    覺妻子有外遇之情後隱忍不發，不僅有違夫妻相處之道，亦
    與現代夫妻生活情況不合。況民事訴訟法上並無關於証據能
    力之規定，法院對事實之認定，需依全辯論意旨，以及証據
    調查之結果，以達到一定程度之確信為之，而非如刑事訴訟
    法採嚴格之証據主義。是被上訴人有無與訴外人陳信榕通姦
    之行為，於本件訴訟中，自不以刑事不起訴處分書之認定為
    唯一之標準。本件被上訴人與訴外人陳信榕至汽車旅館投宿
    同一房間內被上訴人會同警方查獲後，對至旅館之原因及動
    機等細節之說明多有不一之處，上訴人復指稱被上訴人開門
    時已拖延15分鐘，被上訴人尚在穿鞋等語，拍得照片中，訴
    外人陳信榕係著背心，另床舖凌亂等，有台灣台中地方法院
    檢察署檢察官97年度偵續字第273號不起訴處分書附卷足稽
    。兩成年舊識之男女理應知所節制，渠等單獨飲宴後，同宿
    汽車旅館之同一房間內，依查獲之各種情怳，顯難認被上訴
    人無違婚姻關係中夫妻應有之忠誠義務。
五、被上訴人以民法第1052條第2項訴請離婚，而按有民法第105
    2條第1項以外之重大事由，難以維持婚姻者，夫妻之一方得
    請求離婚。而夫妻間是否有難以維持婚姻之重大事由，其判
    斷標準係指婚姻是否已生破綻而無回復之希望，主觀上須請
    求之一方已喪失維持婚姻之意欲，且客觀上已造成難以維持
    婚姻之事實，悖於人倫生活秩序，而達倘處於同一情況下，
    任何人均將喪失維持婚姻意欲之程度，即足當之。本件上訴
    人自陳，於裝置衛星定位追蹤器而於被上訴人發覺後，其未
    承認為其所裝置乃因為免傷及夫妻感情而未據實陳述云云，
    又稱：想繼續維持婚姻（見本院卷第42頁反面）。足見上訴
    人縱疑被上訴人之行為不當，亦仍有維持婚姻之意願。再參
    以兩造婚後共同經營翔賀旅行社有限公司，由被上訴人任負
    責人，上訴人擔任庶務工作，兩造婚姻關係中取得之不動產
    、現金、汽車均為被上訴人名下，有行車執照、土地登記謄
    本、銀行帳戶明細表等附卷足稽。上訴人另稱伊工作三年均
    未自被上訴人處領到薪水，故於二個月前離家，刷信用卡支
    付帶團出國之開銷而非個人之開銷等語，亦為被上訴人所不
    爭執（見本院卷第31頁反面）。是兩造婚姻中，顯由被上訴
    人掌控家中所有之經濟資源，其冀求上訴人對婚姻之貢獻或
    多於其本人所對待上訴人者，被上訴人之交友行為亦影響兩
    造之相處，兩者之婚姻故生有破綻，但由上訴人三年未領得
    薪資及其疑被上訴人外遇後仍對兩造婚姻之維持保有希望，
    兩造均對渠等共同白手起家有所認知等情，本院認兩造間尚
    非不能加以良好溝通技巧、平靜自省、容忍方式、改變互相
    對待之方法等以解決兩造婚姻中之岐見。即客觀上尚非已造
    成難以維持婚姻之事，任何人處於同一狀況均喪失維持婚姻
    意欲之程度，是被上訴人依民法第1052條規定訴請判決離婚
    ，顯非有據。至被上訴人主張上訴人於95年6月4日因上訴人
    手機中裸照，雙方爭執，上訴人即以手掐住伊脖子，並將伊
    壓在地上，致伊受有頸部挫傷之傷害等情，固據其提出診斷
    書為証，然該診斷書僅記載係一處3×1公分之挫傷（見原審
    卷第7頁），上訴人對兩造爭執固不否認，惟辯稱並無傷害
    之情事。查夫妻間偶有之爭執，尚難遽認為難以維持婚姻之
    情事，況被上訴人自93年間即與訴外人陳信榕交往，上訴人
    察覺有異後，兩造情緒及對他方之要求，自不能與圓滿之婚
    姻狀態同視。故兩造相處之情緒甚至言語及行為或有失控、
    謾罵、爭執，亦為常理之情，且依被上訴人上開傷勢及兩造
    之爭執等情以觀，難認兩造間該爭執行為係難以維持婚姻之
    重大事由，尚不得據以請求離婚。
六、退萬步而言，縱認夫妻間婚姻品質應求完美，兩造間之情況
    已有難以維持婚姻之情，但難以維持婚姻之事由應由夫妻之
    一方負責者，僅他方得請求離婚。民法第1052條第2項定有
    明文。所謂難以維持婚姻之重大事由，應由夫妻之一方負責
    者，僅他方得請求離婚，係為公允而設，故難以維持婚姻之
    重大事由，夫妻雙方均須負責時，應比較衡量雙方之有責程
    度，僅責任較輕之一方，得向責任較重之他方請求離婚，有
    責程度相同時，雙方均得請求離婚，始符合公平（最高法院
    90年度台上字第2215號判決參照）。本件上訴人於被上訴人
    使用之自小客車上裝置衛星定位追蹤器，固有違夫妻間之信
    任及情誼，惟被上訴人與訴外人陳信榕同宿汽車旅館之舉，
    不僅有悖夫妻間之忠誠與信賴，且其與訴外人陳信榕之交往
    之情節，亦可能係兩造間發生懷疑、不信任之原因。被上訴
    人與訴外人陳信榕間之行為對維持兩造婚姻之傷害性及有責
    程度遠大於上訴人裝置追蹤器對夫妻間之互相信任之傷害。
    稽諸前開說明，被上訴人既屬責任較重之一方，自不得依民
    法第1052條之2項訴請離婚。
七、綜上所述，上訴人抗辯其係因疑被上訴人有外遇而裝置衛星
    定位追蹤器，被上訴人與訴外人陳信榕間有通姦行為，但伊
    有維持婚姻之意願等語，自屬可信。從而，被上訴人本於民
    法第1052條第2項，提起本件訴訟，為無理由，不應准許。
    原審判命准兩造離婚，自有未洽。上訴意旨指摘原判決不當
    ，求予廢棄改判，為有理由。自應由本院予以廢棄改判，如
    主文第二項所示。
八、據上論結，本件上訴為有理由，依民事訴訟法第450條、第
    78條，判決如主文。
中    華    民    國    97    年    12    月    3     日
                  民事第六庭    審判長法  官  袁再興
                                      法  官  陳賢慧
                                      法  官  吳惠郁
以上正本係照原本作成。
如對本判決上訴，須於收受判決送達後20日內向本院提出上訴書
狀，其未表明上訴理由者，應於提出上訴後20日內向本院提出上
訴理由書（須按他造人數附具繕本）。
上訴時應提出委任律師為訴訟代理人之委任狀。具有民事訴訟法
第466條之1第1項但書或第2項之情形為訴訟代理人者，另應附具
律師及格證書及釋明委任人與受任人有該條項所定關係之釋明文
書影本。
                                      書記官  江玉萍
中    華    民    國    97    年    12    月    5     日
                                                      Ｍ


司法院資訊處製作；財團法人民間司法改革基金會備份。
